【裁判字號】    96,訴,4819
【裁判日期】    970306
【裁判案由】    強盜
【裁判全文】
臺灣臺中地方法院刑事判決              96年度訴字第4819號
公  訴  人  臺灣臺中地方法院檢察署檢察官
被      告  丙○○
                    （另案於臺灣臺中監獄執行中）
指定辯護人  本院公設辯護人甲○○
上列被告因強盜案件，經檢察官提起公訴（96年度偵字第28082號）
，本院判決如下：
    主    文
丙○○無罪。
    理    由
一、本件公訴意旨略以：被告丙○○於民國96年11月26日下午2
    時30分許，在臺中市○○路與自由路口，向楊永誠借用車牌
    號碼0305-SH號自用小客車（該車係由黃鵬哲向黃裕舜承租
    ，交由楊永誠使用）後，於同日下午4時許，行駛在臺中市
    西區○○○○街上，於接近大忠街街口時，見被害人丁○○
    獨自1人行走於前方，竟意圖為自己不法之所有，駕駛自用
    小客車自後方衝撞被害人丁○○，使被害人丁○○因此倒地
    ，並受有蹠骨閉鎖性骨折、腦震盪伴有暫時性意識喪失、頭
    皮表淺性腫脹或腫塊、背挫傷等傷害而不能抗拒，被告丙○○隨即下車取走被害人丁○○之包包及紙袋，置於自用小客
    車副駕駛座上。適有乙○○騎乘機車自大忠街右轉精誠十九
    街（起訴書誤載為「自精誠十九街轉往大忠街」），見狀下
    車察看，丙○○則假意稱要將丁○○送醫，欲將被害人丁○○抱往車上，而遭乙○○制止，嗣被告丙○○見有不詳姓名
    之路人報警，上車欲離開現場，乙○○即請其將被害人丁○○之包包返還，被告丙○○復佯稱要將自小客車停放在前方
    巷口空位處，隨即駕車逃逸，經路人記下車號而由警方循線
    查獲，並於被告丙○○身上扣得贓款新臺幣（下同）900元
    及在臺中市○○路與永春東路口旁防火巷，尋獲被害人丁○○之皮包；因認被告涉有刑法328條第1項之強盜罪嫌。
二、按犯罪事實應依證據認定之，無證據不得認定犯罪事實；不
    能證明被告犯罪者，應諭知無罪之判決，刑事訴訟法第154
    條第2項、第301條第1項分別定有明文。又告訴人之告訴，
    係以使被告受刑事訴追為目的，是其陳述是否與事實相符，
    仍應調查其他證據以資審認（最高法院52年台上字第1300號
    判例參照）。再認定不利於被告之事實，須依積極證據，茍
    積極證據不足為不利於被告事實之認定時，即應為有利於被
    告之認定，更不必有何有利之證據；且刑事訴訟法上所謂認
    定犯罪事實之積極證據，係指適合於被告犯罪事實之認定之
    積極證據而言，雖不以直接證據為限，間接證據亦包括在內
    ，然而無論直接或間接證據，其為訴訟上之證明，須於通常
    一般之人均不致有所懷疑，而得確信其為真實之程度者，始
    得據為有罪之認定，倘其證明尚未達到此一程度，而有合理
    之懷疑存在時，自不能以推測或擬制之方法，以為有罪裁判
    之基礎（最高法院76年台上字第4986號、40年台上字第86號
    等判例參照）。
三、檢察官起訴被告涉犯前揭罪嫌，無非係依：(一)、被告於警詢
    及偵查中供述：1.被告有駕駛車牌號碼0305-SH號自用小客
    車於案發時、地撞及被害人丁○○並取走其皮包後駕車離開
    現場之事實；2.於被告身上查獲取自被害人丁○○皮夾之現
    金900元；3.被告有帶同警方前往臺中市○○路與永春東路
    口尋獲被害人丁○○皮夾之事實。(二)、證人即被害人丁○○
    於偵查中經具結後證述：於案發時、地行走於臺中市○○○○街往大忠街方向，遭自小客車自後方撞擊後倒地，皮包及
    紙袋遭人取走之事實。(三)、證人乙○○於偵查中經具結後證
    述：於案發時間騎乘機車經過案發地點，見到被害人丁○○
    倒於路邊，被告取走被害人丁○○之包包後駕車逃離現場等
    事實經過。(四)、證人黃鵬哲、黃裕舜及楊永誠等3人於警詢
    中陳述：車牌號碼0305-SH號自用小客車係以黃鵬哲名義向
    黃裕舜承租後，交由楊永誠使用，楊永誠再將該車交給被告
    使用之事實，及卷附汽車出租約定契約書及本票影本2張。
    (五)、依現場圖顯示，依臺中市○○○○街之路況、被害人丁○○行進路線及倒地之地點觀之，被告顯然係故意駕車衝撞
    ，而非過失。(六)、依扣押物品目錄表、贓物認領保管單、證
    物照片、查獲贓證物之照片顯示，被告有強盜被害人丁○○
    財物之事實。(七)、依診斷證明書顯示，被害人丁○○遭被告
    撞擊後受有傷害之事實，為其論據。
四、訊據被告堅決否認強盜犯行，辯稱：伊撞到被害人是純屬意
    外，是駕駛座的擋風玻璃左下角那邊去撞到被害人的肩膀或
    是頭部，可能是被害人突然要轉過來，伊有緊急踩煞車，而
    車子的擋風玻璃有裂開一點點，車前的保險桿並沒有撞到的
    痕跡，當時伊是要將車子開回去還給車主，而伊對那邊的路
    不熟。又因為當時伊車上有一些酒跟K他命，因為擔心警察
    來時會被發現，所以伊才駕車離去；伊撞到被害人時，伊有
    下車查看被害人狀況，並問她嚴不嚴重，人有沒有怎樣，伊
    幫她送醫院好不好，被害人也說好，伊就看被害人身上有拿
    一些東西，便想說先將她的東西拿到車上，而伊將東西拿到
    車上再要去將被害人抱到車上時，就有路人走過來，並且阻
    止伊，且說不能自己將被害人送到醫院，要伊打電話報警及
    叫救護車，伊的手機是儲值卡，沒有儲值無法撥打出去，且
    當時因車上有酒及含有K他命的香煙，怕警察來會發現酒和K
    他命，於是伊返回車上，向路人說只是要將車子停在旁邊的
    空位，又當時因為太緊張，也忘記被害人的東西還在車上，
    所以就直接駕車離開；後來伊發現被害人的東西放在伊車上
    ，伊查看後拿了裡面的現金900元及隨身碟1只（被告誤該物
    為ＭＰ３），其他物品伊就丟掉，後來伊有打電話給車主，
    說明伊撞到人，且伊人現在什麼地方，車主他們就過來，過
    來時伊因為撞到人太緊張了，連車子停在哪裡也忘了，而在
    那附近找了將近1個多小時，等到警察來的時候，伊才找到
    車子，而被害人的東西被伊丟在停車的附近，大部分都有尋
    獲等語。
五、經查：
（一）證據能力之說明：按被告以外之人於審判外之陳述，雖不
      符前4條（指刑事訴訟法第159條之1至第159條之4）之規
      定，而經當事人於審判程式同意作為證據，法院審酌該言
      詞陳述或書面陳述作成之情況，認為適當者，亦得為證據
      ；又當事人、代理人或辯護人於法院調查證據時，知有第
      159條第1項不得為證據之情形，而未於言詞辯論終結前聲
      明異議，視為有前項之同意。刑事訴訟法第159條之5第1
      項、第2項定有明文。本件被告就檢察官所提出證據之證
      據能力，均未於言詞辯論終結前聲明異議，自視為同意作
      為證據，本院審酌各該證據作成時之情況，亦認為適當，
      自均具有證據能力。
（二）查本件撞擊被害人丁○○之車牌號碼0305-SH號自用小客
      車係證人黃鵬哲受證人楊永誠之託，而以證人黃鵬哲自己
      名義向證人黃裕舜所經營之慶鴻小客車租賃公司所承租等
      情，業據證人楊永誠、黃鵬哲及黃裕舜等3人於警詢中證
      述明確，且有卷附汽車出租約定契約書及本票影本2張可
      資佐證；又依證人楊永誠於警詢中證述：「（問：當初丙○○是因何事向你借車？聯絡方式為何？）因當時在中山
      自由路口我遇到以前有過糾紛的朋友，我為閃避他們，於
      是我躲到中山市府路口的藥局，於是我打電話請我朋友綽
      號大頭前來協助我，大約10分鐘我朋友就帶蔡嫌前來，我
      朋友就叫蔡嫌將該車0305-SH先開至他公益路住處停放，
      我和我朋友（大頭）乘坐他所開來的白色ＭＡＲＣＨ離去
      。」等語（見警卷第22頁）以觀，被告顯然並非主動向證
      人楊永誠借用該部自用小客車，而係臨時受託駕駛該部自
      用小客車前往臺中市○○路之綽號「大頭」之男子住處停
      放，是本案應可排除被告係為預謀犯案而故意以租借而來
      之車輛實施檢察官所指之強盜犯行。
（三）據被告供述該部自用小客車撞擊被害人丁○○後之車損狀
      況係車子駕駛座的前擋風玻璃左下角有裂開一點點等語，
      核與證人黃裕舜即慶鴻小客車租賃公司負責人於警詢中證
      述：「前擋風玻璃右側處有破裂」等語大致相符（按被告
      係以其坐在車內之角度陳述車損狀況，而證人黃裕舜則應
      係立於車外陳述該車之車損狀況，故兩者陳述之左右方向
      有別，實均應係指車子駕駛座前方之擋風玻璃有破裂狀況
      ），又依被害人丁○○所提出之診斷證明書所示，被害人
      確有頭部及背部受傷之傷害，是該部自用小客車之駕駛座
      前擋風玻璃處會有破裂現象，應係被告駕駛該部自用小客
      車自被害人後方撞擊被害人後，致被害人彈起，而被害人
      之頭部或背部撞擊該部自用小客車駕駛座前之擋風玻璃所
      致；故被告有駕車撞擊被害人丁○○之傷害事實足堪認定
      ，惟被告撞傷被害人丁○○之犯意究係故意或過失，應再
      與其他情況證據綜合判斷，實難以被告有自被害人後方撞
      擊被害人後，適巧再有取走被害人之皮包及紙袋等物品之
      行為，即認為該駕車傷害之行為即係實施強盜犯行之前階
      段強暴行為；蓋一般車禍案件，亦有駕駛人自被害人後方
      衝撞，而致被害人彈起撞裂車前擋風玻璃之車禍事故，而
      駕駛人因與被害人素無仇隙，遂一般司法實務均認定為車
      禍事故之過失傷害案件，亦屬常見。
（四）又據證人乙○○於警詢中證述：「我於96年11月26日下午
      16時許，在臺中市○區○○街與精誠十九街口發現一名受
      傷女子躺在地上痛苦唉嚎，該女子好像是被其身旁一台自
      小客 (車號0305-SH)撞倒在地上的樣子，我當時就靠過去
      詢問該女子發生何事？駕駛0305-SH自小客之男子則下車
      要抱起受傷之女子欲上車，我就向該男子表示不要移動傷
      者，需報警處理。該男子就拿起受傷小姐之皮包上車欲離
      去，我就叫該男子放下傷者皮包，該男子回答說要把車移
      至路旁而已。結果卻一去不返。」等語，及其於97年2月
      21 日本院審理時結證稱：「（辯護人問：當時肇事的車
      主有無下車？）我轉彎第一眼看到時，肇事車主還在車上
      ，我停摩托車走向被害人時，車主也同時下車，走向被害
      人。（辯護人問：接下來情形如何？）我停下摩托車走向
      被害人後，也有二、三輛摩托車停下來看，後來我走過去
      要去攙扶被害人時，她一直說她很痛，拉著我的手說很痛
      ，沒有辦法坐起來，只能半仰躺著，肇事車主靠過來要抱
      被害人，我說你不要動她，當時我在拉被害人時，同時有
      一個媽媽和一個年輕男子靠過來，肇事車主說要抱被害人
      去醫院，當時我認為被害人可能是骨盆或腳有受傷，所以
      我叫肇事車主不要移動被害人，接下來那個媽媽也叫肇事
      車主不要移動被害人，然後我們就請那個年輕男子報警叫
      救護車，我們叫肇事車主不要移動被害人之後，肇事車主
      就先將被害人的東西拿到他自己車上的副駕駛座上放，那
      個媽媽就一直喊叫被害人要看被害人有無意識，我看到肇
      事車主坐到他自己的車子上，我就叫他將被害人的東西拿
      下來，肇事車主就指著右前方說他要將車子停到巷子的右
      前方去，但是肇事車主把車開了就走。」、「（檢察官問
      ：肇事車主拿包包去車上後又回到現場？）是的，他拿包
      包去車上後就過來，現場那位媽媽說要報警叫救護車，肇
      事車主馬上說他將被害人送到醫院比較快，所以他就動手
      要抱被害人，我馬上制止他叫他不要移動被害人。」、「
      （審判長問：你之前在警局製作筆錄時及剛剛辯護人問你
      時，你都說你是看到被告先走過去要抱被害人，經你的制
      止後，被告就將被害人的東西拿到他的車上去，但是你在
      偵查中以及剛剛檢察官問你時，你說你看到被告先將被害
      人的東西拿到車上去，然後過來要抱被害人上車，但你制
      止他，請問到底肇事車主是先有要去抱被害人的動作經你
      制止後，才將被害人的東西拿上車，還是肇事車主先將被
      害人的東西拿上車後才要去將被害人抱起，其順序到底如
      何？）第一被告有去拉被害人，那位媽媽有制止被告，被
      告就過來將東西拿到副駕駛座，又回來用手要抱被害人，
      我就制止他，叫被告不要移動被害人。」等語以觀，案發
      當時，被告雖有駕車撞擊被害人丁○○，惟被告在證人乙○○及路過而靠近之2名民眾即1名媽媽和1名年輕男子均
      在場之情況下，仍有隨即下車查看被害人之受傷情況，且
      在第一時間係欲抱被害人上車，而經在場之人即該名媽媽
      之制止後，始將被害人之皮包及紙袋取往其車上放置，並
      在放置完畢後，又有返回被害人身旁，急欲抱起被害人之
      舉動，再經在場證人乙○○之制止而罷手，足見被告撞擊
      被害人之意圖倘係趁被害人不及抗拒之際，取其財物，則
      被告在案發現場已有3位路過民眾停下察看之情形，實無
      可能再下車遂行其強盜犯行；又倘被告撞擊被害人後猶堅
      持遂行其強盜取財之犯行，則其下車察看之第一時間，趁
      路過民眾尚不知發生何事之際，即可立即取走被害人之財
      物，隨即駕車逃離現場，惟被告竟仍在放置被害人財物至
      其車上後，又有返回被害人身旁欲抱起被害人之舉動，顯
      然被告當時應有急欲抱起被害人送醫救治之心態，始會有
      反覆抱起被害人之舉動而遭他人於現場制止。
（五）本案與一般車禍肇事逃逸案件（即肇事者駕車過失傷害被
      害人後，再另行起意肇事逃逸之案例）之區別，在於本件
      被告有將被害人隨身財物拿至其車上置放，且於逃逸時併
      同帶離，惟依被告辯解：其係為將被害人載送就醫，所以
      在遭人制止移動被害人後，先行將被害人之隨身物品拿至
      車上，再返回欲將被害人抱至車上載送就醫等語，且依被
      害人車禍當時所攜帶之物品，除外觀上可猜測其內顯有存
      有重要財物之包包外，尚有外觀上即可見其內放置保溫瓶
      之紙袋1只，倘被告係為強盜被害人財物而開車衝撞被害
      人，自可在下車後之第一時間旋即奪取被害人身旁之包包
      後，返回車上駕車逃逸即可，何需再將從外觀上可判斷並
      無重要財物之紙袋一併拿至車上後，又返回現場欲抱起被
      害人上車，而致其實施強盜犯行之犯罪時間因而延滯。至
      證人乙○○雖亦證稱其有要求被告將其車上之被害人皮包
      拿下車，惟被告佯稱要將車子移至路旁而卻一去不返等語
      然查，斯時，被告雖係載同被害人之財物一同逃逸，惟被
      告在拿取被害人財物之際，既非意圖為自己不法之所有，
      已如前述，則其駕車離開肇事現場後，因檢視被害人之財
      物，而臨時起意拿取被害人所有之現金900元及隨身碟1只
      ，據為己有，其事後取財之行為應係另涉犯竊盜或侵占罪
      嫌，而非可因被告將該些財物一併載離肇事現場，即反推
      認定被告於肇事現場拿取被害人物品上車時，即有強盜犯
      行之為自己不法所有意圖。
（六）至被告雖辯稱其係因車上有尚未飲完之啤酒及違禁物品K
      他命，因恐路人報警後，警方到場時將遭查獲，遂臨時起
      意駕車逃離現場，並在逃離後隨即將酒瓶及K他命丟棄云
      云，因被告於為警查獲之時，車上已查無被告所指之酒瓶
      及K他命，故無積極證據證明被告上開駕車逃逸之動機是
      否真如其所辯，惟觀卷附被告之臺灣高等法院被告前案紀
      錄表所示，被告於81、82、83年間均有違反麻醉藥品管理
      條例案件，經檢察官偵查及法院判刑之不良前科紀錄，迨
      至95年間亦有因違反毒品危害防制條例案件，經本院以95
      年度毒聲字第555號裁定令入勒戒處所施以觀察勒戒，於
      96年間復有因違反毒品危害防制條例案件，經臺灣彰化地
      方法院判處減刑後應執行有期徒刑8月之前科紀錄，基此
      ，被告或因其車上放置有違禁物品K他命，或因酒後駕車
      ，而於車禍發生後，因聽聞在場民眾揚言報警，為閃避自
      己所可能涉犯之各項刑事責任及道路交通管理處罰條例之
      處罰，而突萌肇事逃逸之犯意，亦非無可能。
（七）綜上所述，本院認依檢察官上開指訴及所提出之證據，尚
      難認被告確有於上揭時、地故意衝撞被害人丁○○而強取
      其財物之強盜犯行。是本件尚乏積極證據足資證明被告確
      有強盜被害人丁○○之犯行，且未達通常一般之人均不致
      於有所懷疑，而得確信其為真實之程度，揆諸前揭條文及
      判例意旨，尚難僅憑推測或擬制之方法，即遽為被告有罪
      之論斷，是被告被訴強盜之犯行應屬證據不足，依首揭規
      定，應諭知被告無罪之判決。另按刑事訴訟法第300條所
      定科刑之判決，得就起訴之犯罪事實，變更檢察官所引應
      適用之法條，係指法院於不妨害事實同一之範圍內，得自
      由認定事實適用法律而言。而事實是否同一，應視檢察官
      請求確定其具有侵害性之基本社會事實是否同一而定，並
      以犯罪構成要件有無罪質上之共通性為具體判斷之標準（
      最高法院94年度台上字第6821號判決要旨參照）。本院認
      被告係因車禍事故而過失傷害被害人丁○○，事後駕車肇
      事逃逸，而後再竊取或侵占被害人丁○○之財物，而此基
      本社會事實所涉犯之法條，顯與檢察官起訴被告涉犯強盜
      罪之犯罪構成要件無罪質上之共通性，且如變更檢察官之
      起訴法條，於被告防禦權行使亦有妨礙，有損被告之權益
      保障，自不得變更起訴法條而為有罪之判決，應由檢察官
      另行偵辦起訴，附此敘明。
六、據上論斷，應依刑事訴訟法第301條第1項，判決如主文。
中    華    民    國    97    年    3     月    6     日
                  刑事第十三庭  審判長  法  官  李秋娟
                                        法  官  黃裕仁
                                        法  官  許月馨
上正本證明與原本無異。
如不服本判決，應於收受送達後10日內向本院提出上訴書狀（應
敘述具體理由並附繕本）。
上訴書狀如未敘述理由，應於上訴期間屆滿後20日內補提理由書
於本院。
                                        書記官  黃美雲
中    華    民    國    97    年    3     月    6     日


司法院資訊處製作；財團法人民間司法改革基金會備份。
